【裁判字號】    97,上訴,2788
【裁判日期】    971217
【裁判案由】    殺人未遂等
【裁判全文】
臺灣高等法院臺中分院刑事判決        97年度上訴字第2788號
上  訴  人  臺灣彰化地方法院檢察署檢察官
上  訴  人
即  被  告  乙○○
                    （現於臺灣臺中看守所羈押中）
指定辯護人  本院公設辯護人  丙○○
上列上訴人因被告殺人未遂等案件，不服臺灣彰化地方法院97年
度訴字第1428號中華民國 97年10月7日第一審判決（起訴案號：
臺灣彰化地方法院檢察署97年度偵字第3498號），提起上訴，本
院判決如下：
    主  文
原判決撤銷。
乙○○攜帶兇器，踰越牆垣及安全設備竊盜，因脫免逮捕，而當
場施以強暴，處有期徒刑柒年貳月；又殺人未遂，處有期徒刑伍
年貳月。應執行有期徒刑捌年。
    犯罪事實
一、乙○○自民國 97年2月間起，承租門牌號碼彰化縣秀水鄉○
    ○街233號房屋居住，見隔壁即民主街231號房屋為年逾 7旬
    之丁○○居住，竟萌為自己不法所有之意圖，攜帶其所有客
    觀上足供為兇器使用之美工刀1把（未據扣案），於97年4月
    9日凌晨5時許，自233號房屋4樓頂樓加蓋之鐵皮屋攀爬踰越
    231 號房屋頂樓陽臺之牆垣後，在陽臺上伺機而動，至上午
    8 時許之日間，再由陽臺處裝設之窗戶即用於防閑之安全設
    備踰越侵入屋內，並在2樓房間竊取舊版新臺幣10元紙鈔3張
    。乙○○甫得手之際，適為丁○○發現，雖當場將紙鈔歸還
    ，惟因恐面臨刑責，為脫免逮捕，竟當場趁勢以手臂扣住丁
    ○○頸部而施以強暴，丁○○予以反抗，雙方進而發生扭打
    。片刻後，乙○○見仍無法加以制服，竟另萌殺人之犯意，
    取出預藏之美工刀刺向丁○○頸部要害，造成其下巴長 4公
    分之裂傷，及頸部長各為 8公分、2公分、2.5公分，深度為
    0.8至1公分之裂傷，乙○○復將丁○○推倒至床上，並以房
    間內之枕頭悶住其頭部，使之無法呼吸，丁○○掙脫後滾至
    床下，乙○○仍不罷手，再持枕頭悶住其頭部並予以毆打，
    雙方扭打之間，另造成丁○○雙手、右腳多處擦傷。嗣乙○
    ○心知事態嚴重，乃循原路逃離現場，並於同日上午 9時10
    分許，騎乘機車逃離租屋處，並將美工刀及腰間所繫沾染血
    跡之皮帶予以丟棄。於同日下午 4時許，經警由丁○○之指
    述、現場所留跡證及乙○○訂立之房屋租賃契約書，得知係
    乙○○所為，乃循線於97年4月10日晚上9時許，在彰化縣鹿
    港鎮○○路 28號1樓OE超商內執行拘提而查獲，並在乙○○
    騎乘之機車內扣得其所有沾染丁○○血跡之1元美鈔4張，復
    於97 年4月11日上午10時30分許，帶同乙○○至彰化縣鹿港
    鎮頂番里新幹圳溝內尋獲上開皮帶。
二、案經丁○○訴由彰化縣警察局鹿港分局報告臺灣彰化地方法
    院檢察署檢察官偵查起訴。
    理      由
一、按訊問被告，應全程連續錄音，必要時，並應全程連續錄影
    ，但有急迫情況且經記明筆錄者，不在此限；筆錄內所載之
    被告陳述與錄音或錄影之內容不符者，除有前項但書情形外
    ，其不符之部分，不得作為證據，刑事訴訟法第100條之1第
    1項、第2項定有明文。又按被告之自白，非出於強暴、脅迫
    、利誘、詐欺、疲勞訊問、違法羈押或其他不正之方法，且
    與事實相符者，得為證據；被告陳述其自白係出於不正之方
    法者，應先於其他事證而為調查，該自白如係經檢察官提出
    者，法院應命檢察官就自白之出於自由意志，指出證明之方
    法，刑事訴訟法第 156條第1項、第3項亦有規定。查被告乙
    ○○於警詢中之陳述（第 3498號偵查卷第8至11頁），業經
    全程連續錄音，有錄音光碟可憑（第3498號偵查卷第58頁）
    ，被告於原審審理中亦表明捨棄勘驗內容（原審卷第69頁反
    面）；其次，被告為警逮捕後，司法警察並無刑事訴訟法第
    156條第1項所稱以不正之方法取得被告自白之情形，此經證
    人即製作被告警詢筆錄之彰化縣警察局鹿港分局偵查佐林彥
    寬於原審審理中結證在卷（原審卷第107頁反面至第108頁正
    面）；再者，被告經原審於 97年4月11日裁定羈押在臺灣彰
    化看守所之初，經該所進行檢查，並無疾病或遭刑求，有臺
    灣彰化看守所 97年9月22日彰所衛字第0970003525號函檢附
    之內外傷紀錄表、健康檢查表可參（原審卷第103至104頁）
    ，被告並在該紀錄表之「有病或內傷紀錄（自述）」欄所載
    「無病無被刑求」等文字上按捺指印。是被告於原審審理中
    空言其遭警方刑求云云（原審卷第24頁反面），尚非可採。
二、訊據被告乙○○於本院審理時對於上開犯罪事實均坦承不諱
    ，並經證人即告訴人丁○○於原審審理時具結證稱屬實（原
    審卷第108至111頁），且有沾染告訴人血跡之1元美鈔4張、
    被告丟棄之皮帶 1條扣案可證，及告訴人指認被告戶籍與相
    片影像資料、扣押筆錄、拘提被告地點與過程照片、秀傳紀
    念醫院診斷證明書與病歷（內含傷勢照片）、被告逃逸過程
    之監視錄影器翻拍照片、被告丟棄之皮帶與美工刀查證過程
    照片、案發現場照片、贓物認領保管單、房屋租賃契約書等
    在卷可稽（第 481號偵查卷第4至7頁、第12至13頁，原審卷
    第34至42頁），足徵被告之自白與事實相符，堪予採信。至
    告訴人丁○○雖於原審審理中證稱：失竊財物包括舊版新臺
    幣10元紙鈔6張及1元美鈔若干張（原審卷第 108頁反面至第
    110 頁反面），惟被告於檢察官偵查中堅稱：僅竊取舊版新
    臺幣10元紙鈔3張，至於扣案美鈔則為其姑姑給予（第 3498
    號偵查卷第47頁）。經核告訴人上開證述，與其於警詢中指
    述失竊舊版新臺幣10元紙鈔3張等語不符（第 3498號偵查卷
    第12頁反面），況報告機關既於拘提被告時已扣得美鈔（第
    3498號偵查卷第19頁），告訴人卻未即時主張所有權，並述
    及此部分被害財物，僅領回舊版新臺幣10元紙鈔3張（第349
    8號偵查卷第 51頁），自難徒因美鈔沾染告訴人血跡，遂謂
    被告所辯不實，是應認被告竊取之財物僅舊版新臺幣10元紙
    鈔 3張，附此敘明。本件事證明確，被告之犯行堪予認定，
    應依法論科。
三、按刑法第 321條第1項第3款之攜帶兇器竊盜罪，係以行為人
    攜帶兇器竊盜為其加重條件，此所謂兇器，其種類並無限制
    ，凡客觀上足對人之生命、身體、安全構成威脅，具有危險
    性之兇器均屬之，且祇須行竊時攜帶此種具有危險性之兇器
    為已足，並不以攜帶之初有行兇之意圖為必要（最高法院79
    年臺上字第5253號判例可參）；復按刑法第 329條之以強盜
    論，即以強盜罪相當條文處罰之意，並非專以第328條第1項
    之強盜論，故第 330條所謂犯強盜罪，不僅指自始犯強盜罪
    者而言，即依第 329條以強盜論者，亦包括之，如此項準強
    盜有第 321條第1項各款情形之一，自應依第330條論處（最
    高法院25年上字第6626號判例意旨參照）。本件被告意圖為
    自己不法之所有，攜帶客觀上足供為兇器使用之美工刀，踰
    越告訴人之房屋頂樓陽臺之牆垣後，再由陽臺處裝設之窗戶
    即用於防閑之安全設備踰越進入屋內，並竊取紙鈔得手，隨
    又為脫免逮捕，當場對告訴人施以扣頸及扭打，使人難以抗
    拒之強暴行為，依刑法第 329條規定，係以強盜論。被告之
    準強盜行為，既係攜帶兇器並踰越牆垣及其他安全設備而犯
    之，有刑法第321條第1項第2款、第3款之情形，核其該部分
    所為，係犯刑法第330條第1項之加重準強盜罪。起訴書法條
    欄雖未論及刑法第 321條第1項第2款之情形，惟起訴事實已
    提及被告自頂樓進入告訴人住處，且原審蒞庭檢察官於原審
    亦請求增列刑法第321條第1項第 2款條文，是該部分自為起
    訴效力所及。再按殺人未遂與傷害之區別，應以加害人有無
    殺意為斷；至其殺意有無，雖不以兇器種類及傷痕多少等，
    為絕對認定標準，但加害人下手部位、用力程度，仍非不可
    藉為判斷有無殺意之心證依據。被告與告訴人扭打後，見仍
    無法加以制服，竟取出預藏之美工刀刺向告訴人頸部要害，
    該行兇所用之美工刀雖未據扣案，但依前開診斷證明書與病
    歷觀之，被告下手處係人體極易因出血過多致命之頭、頸部
    位，並造成告訴人下巴長4公分之裂傷，及頸部長各為8公分
    、2公分、2.5公分，深度為0.8至1公分之裂傷，上述傷口既
    長又深，顯足以造成死亡結果。又被告明知告訴人血流如注
    ，未趁隙逃逸或束手就擒，竟不罷手，再以枕頭悶住年邁之
    告訴人頭部，於告訴人滾落床下時，猶接續為之，足見被告
    當時殺意之堅、下手之猛，況告訴人除頸部外，下巴亦有刀
    傷，難認被告係因不慎而造成，其有殺人犯意甚明，自非僅
    係基於傷害犯意而為之，惟告訴人倖免於難，核其該部分所
    為，係犯刑法第 271條第2項、第1項之殺人未遂罪。被告已
    著手於殺人行為之實行，而未至告訴人死亡之結果，為未遂
    犯，應依刑法第 25條第2項減輕其刑。被告竊取舊版新臺幣
    紙鈔 3張得手後，為告訴人發現，為脫免逮捕，當場趁勢以
    手臂扣住告訴人頸部而施以強暴，雙方進而發生扭打，被告
    見仍無法加以制服，即另萌殺人之犯意，取出預藏之美工刀
    刺向告訴人頸部要害，復將告訴人推倒至床上以枕頭悶住其
    頭部，使之無法呼吸，並予以毆打，被告所犯加重準強盜罪
    及殺人未遂罪，犯意各別，構成要件互殊，應分論併罰。又
    本案係因報告機關由告訴人之指述、現場所留跡證及被告訂
    立之房屋租賃契約書，得知係被告所為，乃循線執行拘提而
    查獲，此有前揭告訴人警詢筆錄、案發現場照片及房屋租賃
    契約書可參，是被告並非於犯罪未被發覺前，主動向有偵查
    權之公務員陳明犯罪，自首並接受裁判，無從依刑法第62條
    前段自首之規定減輕其刑。再按刑法第59條之酌減其刑，必
    須犯罪另有特殊之原因與環境等情狀，在客觀上足以引起一
    般之同情，認為確可憫恕，且即予宣告法定最低度之刑，猶
    嫌過重者，始有其適用。本件被告竊盜得手後，為脫免逮捕
    ，竟施以強暴，復萌殺人之犯意，取出美工刀刺向告訴人頸
    部要害，復以枕頭悶住告訴人頭部，造成告訴人受創甚深，
    衡情並無在客觀上能引起一般之同情之犯罪動機，自不得依
    該條規定酌減其刑，均附此說明。
四、原審認被告上開犯行事證明確，予以論罪科刑，固非無見。
    惟按刑法第55條所謂一行為觸犯數罪名，就故意犯而言係指
    對於該數罪同時有各別之犯意而藉一個行為以達成之而言，
    若對於另一犯罪係臨時起意，而行為亦不止一個，或基於同
    一之犯意而行為又先後可分，即非刑法第55條之想像競合犯
    ，應為數罪併罰（最高法院70年台上字第1971號判例可資參
    照）。本件被告於竊取舊版新臺幣紙鈔 3張得手後，為脫免
    逮捕，當場趁勢以手臂扣住告訴人頸部而施以強暴，雙方進
    而發生扭打，被告見仍無法加以制服，始萌殺人之犯意，取
    出預藏之美工刀刺向丁○○頸部要害，復將告訴人推倒至床
    上以枕頭悶住其頭部，使之無法呼吸，被告所犯加重準強盜
    罪及殺人未遂罪，犯意各別，構成要件互殊，應分論併罰。
    原審認被告同時觸犯加重準強盜罪及殺人未遂罪，論以想像
    競合犯，並從一重之殺人未遂罪論處，尚有未合。檢察官執
    此提起上訴，為有理由，被告上訴意旨認原審量刑過重，並
    無理由。原審判決既有上開可議之處，即屬無可維持，自應
    由本院將原判決予以撤銷改判。爰審酌被告破壞告訴人之財
    產與生命法益，欺凌年邁之告訴人，造成其財物損失及身心
    痛苦，殺人未遂部分手段兇殘，惡性重大，惟其未曾受罪刑
    宣告，有臺灣高等法院被告前案紀錄表在卷可憑，所得財物
    價值甚微，業已發還告訴人，且被告於本院審理時坦承犯行
    ，具有悔意，告訴人亦於本院審理時表明願意原諒被告等一
    切情狀，分別量處如主文第 2項所示之刑，並定其應執行之
    刑，以資儆懲。至被告犯案所用之美工刀 1把未據扣案，雖
    不能證明業已滅失，但為免執行發生困難，故不為沒收之宣
    告。
據上論結，應依刑事訴訟法第369條第1項前段、第364條、第299
條第1項前段，刑法第271條第2項、第1項、第25條第2項、第329
條、第330條第1項、第51條第5款，判決如主文。
本案經檢察官甲○○到庭執行職務。
中    華    民    國    97    年    12    月    17    日
            刑事第八庭  審判長法  官  羅  得  村
                              法  官  劉  榮  服
                              法  官  張  靜  琪
以上正本證明與原本無異。
如不服本判決應於收受送達後十日內向本院提出上訴書狀，其未
敘述上訴之理由者，並得於提起上訴後十日內向本院補提理由書
（均須按他造當事人之人數附繕本）「切勿逕送上級法院」。
                              書記官  陳  俞  豪
中    華    民    國    97    年    12    月    17    日
附錄論罪法條：
刑法第271條第1項、第2項
殺人者，處死刑、無期徒刑或10年以上有期徒刑。
前項之未遂犯罰之。
刑法第321條第1項第2款、第3款
犯竊盜罪而有左列情形之一者，處6月以上、5年以下有期徒刑：
二、毀越門扇、牆垣或其他安全設備而犯之者。
三、攜帶兇器而犯之者。
刑法第329條
竊盜或搶奪，因防護贓物、脫免逮捕或湮滅罪證，而當場施以強
暴脅迫者，以強盜論。
刑法第330條第1項
犯強盜罪而有第321條第1項各款情形之一者，處7年以上有期徒
刑。


司法院資訊處製作；財團法人民間司法改革基金會備份。
